【裁判字號】    95,上訴,1152
【裁判日期】    951116
【裁判案由】    違反貪污治罪條例
【裁判全文】
臺灣高等法院臺南分院刑事判決        95年度上訴字第1152號
上  訴  人
即  被  告  甲○○
選任辯護人  蔡文斌  律師
            王建強  律師
            何冠慧  律師
上列上訴人因違反貪污治罪條例案件，不服臺灣臺南地方法院95
年度訴字第679號中華民國95年9月12日第一審判決（起訴案號：
臺灣臺南地方法院檢察署95年度偵字第6050號）及以同一案件移
送併辦（95年度偵字第7681號），提起上訴，本院判決如下：
    主  文
原判決撤銷。
甲○○連續意圖為自己不法之所有，以詐術使人將本人之物交付
，處有期徒刑陸月，如易科罰金以銀元佰元（即新台幣玖佰元
）折算壹日。
    事  實
一、甲○○自民國（下同）88年9月間起，在臺南市政府環境保
    護局（下稱環保局）清潔隊水肥班受僱擔任隊員兼駕駛，於
    90年6月間改為該局資源回收隊之隊員仍兼駕駛，均負責水
    肥清運及駕駛工作，係從事業務之人，於任職期間，明知其
    每日業務上填製之「車輛每日消耗油料日報表」須據實核報
    油耗，竟基於意圖為自己不法所有之概括犯意，利用其業務
    上駕駛車號2H-470號水肥車須以環保局核發之中國石油股份
    有限公司高級柴油加油摺加油之機會，偽填路碼表號碼（即
    里程數）虛增行駛公里數及消耗油量之方式，連續在其業務
    上製作之「車輛每日消耗油料日報表」為不實之登載，詐領
    超出里程數之高級柴油，再先後據以行使送至環保局行政室
    彙整核算，使行政室經辦之公務員連續將此不實事項登載於
    職務上所製作之月報表上，均足以生損害於環保局對車輛油
    耗稽核管理之正確性。嗣再將其所駕駛之車號2H-470號水肥
    車駛回資源回收隊隊部後，伺機在臺南市○○路之隊部內，
    連續將該輛水肥車內高級柴油抽出裝入塑膠桶後轉售友人徐
    進祿（另案經檢察官偵辦）使用，每次得款現金新臺幣（下
    同）四、五百元不等，或以接受徐進祿餐飲招待作為代價。
    迄94年11月30日止，該輛車號2H-470號水肥車路碼表顯示實
    際行駛之里程數為42,357公里，甲○○在「車輛每日消耗油
    料日報表」上故意偽填之路碼表里程數則為81,802公里，計
    虛增39,445公里，所詐取之高級柴油合計約7,172公升（該
    局以每行駛5.5公里，耗油1公升計算），價值約十四萬七千
    零二十六元（以每公升時價二十．五元計算）。
二、嗣因環保局辦理生質柴油試行計畫，同隊隊員吳永富於94年
    10月4日經其班長胡志賢指示，代甲○○駕駛該輛車號2H-47
    0號水肥車至臺南市○○路環保局三區隊生質柴油加油站（
    下稱生質柴油加油站）加油，因負責加油之邱明珠不知甲○
    ○有上開侵占情事，而依據實際里程數據實填寫起程數為
    41,523公里，甲○○得知後恐其侵占犯行遭揭露，旋承前偽
    造文書之概括犯意，於翌日（94年10月5日）上班時，將其
    業務上所留存之「臺南市政府『生質柴油試行補助工作計畫
    』試運行車輛加油報表」（下稱試行車輛加油報表）其上之
    里程表起數塗改成79,982公里而為不實之記載，足以生損害
    於環保局對車輛油耗稽核管理之正確性，甲○○於同日下午
    並至加油站向邱明珠告以里程表起數記載有誤，而要求邱明
    珠將生質柴油加油站所留存之試行車輛加油報表其上里程表
    起數塗改為79,982公里。迨同年月18日（起訴書誤載為10月
    4日），甲○○之班長胡志賢自行駕駛該輛車號2H-470號水
    肥車前往加油時，邱明珠發現該輛水肥車實際里程數與前開
    試行車輛加油報表所填載之里程表不符而提出質疑，經胡志
    賢返回資源回收隊詢問後，甲○○始坦承上開犯行，並於95
    年1月10日全數繳回其所侵占高級柴油之價值十四萬七千零
    二十六元，並於95年2月27日在前述犯罪未被發覺前，由環
    保局政風室主任邵正雄陪同前往法務部調查局臺南市調查站
    （下稱臺南市調站）自首接受裁判。
三、案經臺南市調查站移送臺灣臺南地方法院檢察署檢察官偵查
    起訴及由同署檢察官以同一案件移送併案審理。
    理  由
甲、程序方面：按被告以外之人於審判外之陳述，雖不符前4 條
    之規定，而經當事人於審判程序同意作為證據，法院審酌該
    言詞陳述或書面陳述作成時之情況，認為適當者，亦得為證
    據。當事人、代理人或辯護人於法院調查證據時，知有第15
    9條第1項不得為證據之情形，而未於言詞辯論終結前聲明異
    議者，視為有前項之同意，刑事訴訟法第159條之5第1、2
    項分別定有明文。查本件被告甲○○及其辯護人於原審準備
    程序進行時，均未爭執證人徐進祿、吳永富、段書祥於調查
    及偵查中之證詞，及證人邱明珠、龔紅璇於調查中之證詞，
    暨其他書證、物證之證據能力（詳原審卷第17頁），被告及
    其辯護人迄未於本案言詞辯論終結前聲明異議，則依刑事訴
    訟法第159條之5規定，視為被告及其辯護人已同意援引作為
    證據，應認為上開證據，均有證據能力，可以作為認定事實
    之依據，合先說明。
乙、實體方面：
    一、訊據上訴人即被告甲○○對上開事實，業據其在調查站
        訊問、檢察官偵訊、原審審理及本院審理時均坦承不諱
        （詳臺南市調查站卷第1頁至第9頁、95年偵字第1618號
        卷第10頁、第11頁、95年偵字第6050號卷第6頁、第7頁
        、原審卷第16頁、第17頁、第47頁、第54頁、第57頁、
        本院95年11月2日及同年月9日筆錄），核與證人徐進祿
        、吳永富、段書祥於調查及偵查中所為之證詞，證人邱
        明珠、龔紅璇於調查中所證述之情節均相符（詳臺南市
        調查站卷第12頁、第15頁、第19頁、第31頁、第32頁、
        第36頁、95年偵字第6050號卷第5頁、第6頁），並有臺
        南市政府「生質柴油試行補助工作計畫」試運行車輛加
        油報表、臺南市環境保護局95年1月24日環行字第
        09500507100號函、國立高雄第一科技大學95年3月9日
        高科大水中字第0950 001567號函、臺南市環境保護局
        人事資料卡紙、臺南市環境保護局95年2月27日職工人
        員配置表、臺南市環境保護局95年2月27日現有人員編
        製表各一份（以上皆為影本）、臺南市政府95年7月3日
        環行字第09503019220號函一份、資源回收隊2H-470水
        肥車路碼表里程數對照相片7張與測試油耗里程紀錄照
        片17張，以及臺南市環境保護局各種車輛機械消耗油料
        月報表影本1冊在卷可稽，本案事證明確，犯行應可認
        定。
    二、刑法新舊法比較：按行為後法律有變更者，適用行為時
        之法律，但行為後之法律有利於行為人者，適用最有利
        於行為人之法律，刑法第2條第1項定有明文。查：
        (一)公務員部分：95年5月5日修正前之貪污治罪條例第
            2條原規定：「依據法令從事公務之人員，犯本條
            例之罪者，依本條例處斷；其受公務機關委託承辦
            公務之人，犯本條例之罪者，亦同。」，惟修正後
            之該條規定內容則為：「公務員犯本條例之罪者，
            依本條例處斷。」，其中關於「公務員」之定義，
            依94年1月7日修正公布95年7月1日施行前之舊刑法
            第10條第2項規定：「稱公務員者，謂依法令從事
            於公務之人員。」，惟新法之規定內容則為：「稱
            公務員者，謂下列人員：一、依法令服務於國家、
            地方自治團體所屬機關而具有法定職務權限，以及
            其他依法令從事於公共事務，而具有法定職務權限
            者。二、受國家、地方自治團體所屬機關依法委託
            ，從事與委託機關權限有關之公共事務者。」前開
            修正後貪污治罪條例第2條關於公務員之定義，自
            應回歸適用新刑法第10條第2項之規定。而依新刑
            法第10條第2項第1款之修正理由：「所謂『依法令
            服務於國家、地方自治團體所屬機關』係指國家或
            地方自治團體所屬機關中依法令任用之成員。故其
            依法代表、代理國家或地方自治團體處理公共事務
            者，即應負有特別保護義務及服從義務。至於無法
            令執掌權限者，縱服務於國家或地方自治團體所屬
            機關，例如僱用之保全或清潔人員，並未負有前開
            特別保護義務及服從義務，即不應認其為刑法上公
            務員」，詳言之，在主體要件上，限於服務於國家
            、地方自治團體所屬機關之公務人員，或依法令從
            事於公共事務而具有法定職務權限者，或受機關委
            託而從事與委託機關權限有關之公共事務者；在事
            務要件上，除服務於國家或地方自治團體所屬機關
            之人員外，必須是從事於公共事務，且職務種類所
            行使者須係關於公務上之權力行為，私經濟行為不
            包含在內，故新刑法關於公務員概念之範圍，僅限
            縮於「與公共事務及公權力之行使相關之人員」（
            臺灣高等法院暨所屬法院95年6月因應新修正刑法
            施行座談會結論參照），此參諸刑法第10條有關公
            務員定義之修正理由，在第2項第2款之說明中亦明
            白指出「公務員在刑法所扮演之角色，有時為犯罪
            之主體，有時為犯罪之客體，為避免因具有公務員
            身分，【未區別其從事職務之種類】，即課予刑事
            責任，而有不當擴大刑罰權之情形，故宜針對公務
            性質檢討修正」等語自明。從而刑法上所謂之公務
            員者，既須係具有公權力行使之「法定職務權限」
            之人，則其所稱「法定職務權限」應係指組織法所
            定之職權、編制及職等，其表格化後即成為公務員
            職務列等表，其餘不在職務列等表範圍內者（如工
            友、司機、技工、清潔隊員等適用勞動基準法之勞
            工），縱服務於國家或地方自治團體所屬機關，因
            其從事之職務與公權力行使無涉，自非刑法上公務
            員，本件被告於行為時（即89年9月至94年11月30
            日止）雖屬修正前貪污治罪條例第2條所稱「依據
            法令從事公務之人員」，惟依修正後之貪污治罪條
            例第2條規定，關於公務員之資格認定應依刑法第
            10條第2項之規定定之，則如前述，被告是否為刑
            法上之公務員，自須其從事之職務具有法令執掌權
            限而與公權力之行使有關，始該當刑法與貪污治罪
            條例所稱之公務員。經查，本件被告雖自88年9月
            間起在臺南市政府環境保護局清潔隊水肥班擔任隊
            員兼駕駛，於90年6月間改為該局資源回收隊之隊
            員仍兼駕駛工作，惟其職務內容則為抽取出糞式公
            廁及部分公家機關化糞池後卸放於農民之蓄肥槽等
            工作（見調查2-1卷第60頁），而公務機構之技工
            、駕駛人、工友及清潔隊員自87年7月1日起係適用
            勞動基準法，此有臺南市政府95年7月3日環行字第
            0950301922 0號函附卷可稽（附於原審卷第30頁）
            ，故內部關係上被告並非依公務人員任用法任用之
            公務人員僅係受僱勞工，在外部關係上，被告所從
            事之水肥清運與駕駛工作乃純粹勞務提供行為，均
            與公權力之行使無涉，則依前開說明，被告應非現
            行刑法第10條第2項所稱之公務員，其不具備適用
            貪污治罪條例之主體資格。
        (二)連續犯部分：被告行為後，刑法第56條連續犯之規
            定，業於94年1月7日修正公布刪除，並於95年7月1
            日施行，則被告之犯行，因行為後新法業已刪除關
            於連續犯之規定，此刪除雖非犯罪構成要件或刑度
            之變更，但因多次犯行是否可依連續犯規定論以一
            罪或應予數罪併罰，顯已影響行為人刑罰之法律效
            果，自屬法律有變更，依修正施行後刑法第2條第1
            項規定，比較新、舊法結果，依新法為數罪併罰時
            較為不利，仍應適用較有利於被告之行為時法律即
            舊法論以連續犯。
        (三)牽連犯部分：被告行為後，94年1月7日修正公布之
            刑法，自95年7月1日施行，修正後之刑法刪除第55
            條關於牽連犯之規定。本件被告所犯上開業務上侵
            占、詐欺、行使業務上登載不實文書及使公務員登
            載不實等罪具有牽連犯之關係，依修正前即行為時
            之規定，應從一重之罪處斷；依修正後之刑法既已
            刪除牽連犯之規定，則所犯上述各罪應依數罪併罰
            之規定分論併罰。比較新舊法之規定，修正後之規
            定並非較有利於被告，依刑法第2條第1項之規定，
            應適用行為時之法律，即適用修正前刑法第55條牽
            連犯之規定予以處斷。
        (四)易科罰金部分：被告行為後，94年1月7日修正公布
            之刑法，自95年7月1日施行，修正前之刑法第41條
            第1項前段規定：「犯最重本刑為5年以下有期徒刑
            以下之刑之罪，而受6個月以下有期徒刑或拘役之
            宣告，因身體、教育、職業、家庭之關係或其他正
            當事由，執行顯有困難者，得以1元以上3元以下折
            算一日，易科罰金」、第2項規定：「併合處罰之
            數罪，均有前項情形，其應執行之刑逾六月者，亦
            同」，又受刑人行為時之易科罰金折算標準，修正
            前罰金罰鍰提高標準條例第2條前段（現已刪除）
            規定，就其原定數額提高為100倍折算1日，則本件
            受刑人行為時之易科罰金折算標準，應以銀元300
            元折算1日，經折算為新臺幣後，應以新臺幣900元
            折算為1日。惟95年7月1日修正公布施行之刑法第
            41條第1項前段則規定：「犯最重本刑為五年以下
            有期徒刑以下之刑之罪，而受六個月以下有期徒刑
            或拘役之宣告者，得以新臺幣一千元、二千元或三
            千元折算一日，易科罰金」第2項規定：「前項規
            定於數罪併罰，其應執行之刑未逾六月者，亦適用
            之」，比較修正前後之定執行刑及易科罰金折算標
            準，以95年7月1日修正公布施行前之規定，較有利
            於被告甲○○，自應適用舊法。
        (五)自首部分：刑法第62條有關自首之規定，修正前之
            舊法規定為「必減」其刑，修正後改為「得減」其
            刑，此項變動影響行為人之刑罰法律效果，係屬新
            修正刑法第2條第1項之「法律變更」，本件被告自
            首之時間係於新修正刑法生效前之95年2月17日，
            自應為新舊法比較，因修正前舊法規定為「必減」
            其刑，較有利於行為人，從而，應適用較有利於行
            為人之修正前刑法第62條之規定，減輕其刑。
    三、被告甲○○依修正後刑法第10條規定，雖非公務員，但
        其在臺南市政府環保局清潔隊水肥班受僱擔任隊員兼駕
        駛，均負責水肥清運及駕駛工作，自屬從事業務之人，
        竟意圖為自己不法之所有，利用其業務上駕駛水肥車，
        並以環保局核發之中國石油股份有限公司高級柴油加油
        摺加油之機會，偽造其業務上製作之「車輛每日消耗油
        料日報表」，虛增行駛公里數及消耗油量而詐領超出里
        程數之高級柴油轉售，再先後據以行使送至環保局行政
        室彙整核算，使行政室經辦之公務員連續將此不實事項
        登載於職務上所製作之月報表上，均足以生損害於環保
        局對車輛油耗稽核管理之正確性，核其所為係犯刑法第
        第214條、第215條、第216條、第339條第1項之罪，公
        訴意旨雖認應被告係犯貪污治罪條例第5條第1項第2款
        之利用職務上之機會詐取財物罪及刑法第216條、第213
        條之行使公務員登載不實罪處斷，惟按以公務員為犯罪
        主體之罪，行為後法律修正施行，已非屬刑法第10條第
        2項所稱之公務員，而另有其他處罰之明文規定者，因
        行為人之行為既均同時該當於行為時及裁判時法律之構
        成要件，且因適用新舊法結果，刑罰有輕重不同，應有
        刑法第2條第1項從舊從輕原則之比較適用，而因比較適
        用新舊法結果，以裁判時法即新法對行為人較為有利，
        且適用之論罪科刑法條既與檢察官起訴法條不同，自應
        適用刑事訴訟法第300百條規定變更起訴法條，被告行
        使業務上登載不實文書及使公務員登載不實之犯行，為
        行使行為所吸收，不另論罪，又先後多次詐欺、行使業
        務上登載不實文書及使公務員登載不實犯行，均時間緊
        接，犯罪構成要件相同，顯係基於概括之犯意反覆為之
        ，應依修正前刑法第56條關於連續犯之規定各論以一罪
        ，並均依法加重其刑。又被告所犯詐欺罪、使公務員登
        載不實及行使業務上登載不實文書等3罪間，有方法與
        結果之牽連關係，應依修正前刑法第55條後段，從較重
        之詐欺罪處斷，公訴人起訴之事實雖未敘及被告使公務
        員登載不實犯行，然該部分與起訴之犯罪事實既具牽連
        犯之裁判上一罪關係，應為起訴效力所及，本院自得審
        理。又被告於本案犯罪未被發覺前向臺南市調站自首，
        表明願意接受法律裁判，有法務部調查局臺南市調查站
        95年6月21日南市簾字第09500012090號函一紙敘明在卷
        可稽，爰依修正前刑法第62條之規定，減輕其刑，被告
        既有刑之加重及減輕事由，應先加後減之。
    四、原審予以論罪科刑，固非無見，惟查：被告偽造其業務
        上製作之「車輛每日消耗油料日報表」，虛增行駛公里
        數及消耗油量而向環保局行政室詐領超出里程數之高級
        柴油轉售徐進祿，得款花用，係以詐術使人將本人之物
        交付之詐欺行為，原審誤將其所詐領之超出里程數之高
        級柴油為其業務上所持有，而依業務侵占罪論處，尚有
        未合，被告上訴意旨，雖僅以原審量刑太重，未指摘及
        此，但原審判決既有前述可議之處，即屬無可維持，應
        由本院撤銷改判，爰審酌被告之犯罪動機、手段、智識
        程度、詐取之油品價值數額，犯後坦承犯行，自首而接
        受裁判，深表悔意，並返還全部所得財物等一切情狀，
        量處有期徒刑六月，並諭知易科罰金以銀元佰元（新
        台幣玖佰元）折算壹日。
丙、據上論斷，應依刑事訴訟法第369條第一項前段、第364條、
    第299條第一項前段、第300條，刑法第2條第1項但書、修正
    前第56條、修正前第55條後段、刑法第216條、第214條、第
    215條、第339條第1項、修正前第62條、修正前刑法第41條
    第1項、修正前罰金罰鍰提高標準條例第1條前段、第2條，
    判決如主文。
本案經檢察官林炎昇到庭執行職務。
中    華    民    國    95    年    11    月    16    日
                  刑事第五庭    審判長法  官  楊明章
                                      法  官  楊子莊
                                      法  官  戴勝利
以上正本證明與原本無異。
檢察官如不服本判決應於收受本判決後十日內向本院提出上訴書
，其未敘述上訴理由者並得於提起上訴後十日內向本院補提理由
書。
本件被告不得上訴。
                                      書記官  陳淑貞
中    華    民    國    95    年    11    月    16    日
附錄：本案論罪科刑法條
刑法第214條：明知為不實之事項，而使公務員登載於職務上所
             掌之公文書，足以生損害於公眾或他人者，處3年
             以下有期徒刑、拘役或5百元以下罰金。
刑法第215條：從事業務之人，明知為不實之事項，而登載於其
             業務上作成之文書，足以生損害於公眾或他人者
             ，處3年以下有期徒刑、拘役或5百元以下罰金。
刑法第216條：行使第210條至第215條之文書者，依偽造、變造
             文書或登載不實事項或使登載不實事項之規定處
             斷。
刑法第339條：意圖為自己或第三人不法之所有，以詐術使人將
             本人或第三人之物交付者，處五年以下有期徒刑
             、拘役或科或併科一千元以下罰金。
             以前項方法得財產上不法利益或使第三人得之者
             ，亦同。
             前二項之未遂犯罰之。


司法院資訊處製作；財團法人民間司法改革基金會備份。
